【裁判字號】    89,判,2956
【裁判日期】    891019
【裁判案由】    營利事業所得稅
【裁判全文】
最  高  行  政  法  院  判  決                  八十九年度判字第二九五六號
    原      告  張蔡好市即金成發商行
    被      告  財政部臺北市國稅局
    代  表  人  張盛和
右當事人間因營利事業所得稅事件，原告不服行政院中華民國八十八年九月六日台八
十八訴字第三三五○三號再訴願決定，提起行政訴訟，本院判決如左：
    主  文
原告之訴駁回。
訴訟費用由原告負擔。
    事  實
緣原告係獨資之小規模營利事業，其八十六年度營利事業所得稅未辦理結算申報，被
告依據台北市稅捐稽徵處查定之營業額，及八十六年度擴大書面審核營利事業所得稅
結算申報案件實施要點規定純益率標準百分之六，核定其當年度所得額新臺幣（下同
）六二、二八○元。原告不服，申經復查結果，未准變更，提起訴願、再訴願，遞遭
決定駁回，遂提起行政訴訟。茲摘兩造訴辯意旨如次：
原告起訴意旨及補充理由略謂：一、稅捐稽徵法為特別法，所得稅法為普適法，又所
得稅法仍稅捐稽徵法之子法，故查得之資料違反稅捐稽徵法不得作為課稅基礎。本案
之稽徵程序，先有台北市稅捐稽徵處核課營業稅，即先核定營業額，始生核課營業稅
之效力。被告予課徵營所稅時，仍應確定營業額，始能換算所得額，而課徵營所稅。
但被告稽徵程序，由營業額至營業稅再徵營所稅，而營業額及營業稅為營利事業所得
稅之資料來源，惟此資料未具合法效力，不得為課稅依據。被告以違反法令規定之資
料，課徵八十六年度營利事業所得稅，應予撤銷。二、被告所主張核課納稅義務人之
綜合所得稅及營利事業所得稅，均依稅捐稽徵法有關規定辦理。但本案系爭執重點為
，被告依據所得稅法第七十一條、第七十七條及第七十九條之規定「小規模營利事業
應依所得稅法規定填具簡易結算申報書向稽徵機關申報，如未申報者依所得稅法第七
十九條末項規定辦理．．．核定所得額及稅額等．．．。」惟所得稅法為稅捐稽徵法
第二條：本法所稱「稅捐」指一切法定國省（市）及縣（市）稅捐。．．．之子法。
故人民有納稅義務，但均依稅捐稽徵法規定辦理，唯嗣被告所稱係所得稅法第七十九
條末項規定，依查得之資料或同業利潤標準核定其所得額及應納稅額，但該查得之資
料仍依據台北市稅捐稽徵處所核定營業額而換算計算營利事業所得額及稅額。三、台
北市稅捐稽徵處所核定之營業額及營業稅，雖營業稅亦為「稅捐」，應包括於稅捐稽
徵法第二條之內，又台北市稅捐稽徵處應屬政府之稅捐稽徵機關，因此台北市稅捐稽
徵處為政府機關竟以違反稅捐稽徵法之規定核課營業稅，而被告所稱「查得之資料」
係違反稅捐稽徵法之資料，作為課稅基礎顯然有重大違誤，稅捐稽徵機關明知違法，
又犯法。被告答辯稱：「嗣後如經稽徵機關調查另行發現課稅資料，仍應依稅捐稽徵
法有關規定辦理」故本案之爭課稅基礎，為違反稅捐稽徵法之資料，是否可作為課稅
來源。稅捐稽徵機關不遵守法令，怎能使納稅義務人甘服。四、台北市稅捐稽徵處所
核定之營業額及營業稅，與本案息息相關，所延生出來之營利事業所得稅應為本案系
爭重點，並非被告所稱「尚非本案之系爭所在」，又同為政府之稅捐稽徵機關否則怎
能取得所稱之「查得之資料」故被告之課稅基礎應屬違反稅捐稽徵法。五、被告核課
原告八十六年度營利事業所得稅，係依台北市稅捐稽徵處課徵原告八十六年度營業稅
之資料來源，所換算或依小規模營利事業未辦理結算申報，以所得稅法第七十九條末
項規定，依查得之資料核課營所稅。但八十六年台北市稅捐稽徵處核課營業稅，未依
稅捐稽徵法第十八條規定合法送達給予原告。該法明文規定應於送達後始生效力。即
無合法送達之稽徵文書應不得作為課稅資料基礎。為此，請判決撤銷原處分及一再訴
願決定等語。
被告答辯意旨略謂：一、原告係小規模營利事業，八十六年度營利事業所得稅未辦理
簡易結算申報，被告原核定係依據台北市稅捐稽徵處查得之營業額，並依前揭八十六
年度擴大書面審核營利事業所得稅結算申報案件實施要點規定純益率標準，核算原告
之所得額為六二、二八○元。二、經查小規模營利事業所得稅之核課，如未辦理簡易
結算申報，及帳證齊全可供查核，應依稅捐稽徵處通報營業額核算所得額；原告逾期
未使用簡易申報書依實際營業帳證資料，履行八十六年度營利事業所得稅結算申報之
義務，而台北市稅捐稽徵處查定原告本期之營業額一月至三月每月一○一、八○○元
、四月至十二月為每月八一、四四○元，合計一、○三八、○○○元，被告依財政部
訂頒八十六年度擴大書面審核營利事業所得稅結算申報案件實施要點第五點規定，核
定所得額計六二、二八○元（全年營業額一、○三八、○○○元×六％＝所得額六二
、二八○元）、營利事業所得稅六、一四○元〔（所得額六二、二八○元－五○、○
○○元）÷二〕，並無不合。至營業稅之稽徵程序，尚非本案之系爭所在，案關之查
定營業額，如訴經台北市稅捐稽徵處變更時，營利事業所得稅則另依更正程序辦理。
又台北市稅捐稽徵處核定之營業額通知及營業稅繳款書等送達與否，對於原告應使用
簡易申報書履行八十六年度營利事業所得稅結算申報之義務，並無影響，縱如所訴確
未收到營業稅查定資料，仍可依實際營業額狀況誠實申報，所訴應不足採，請判決駁
回原告之訴等語。
    理  由
按「納稅義務人應於每年二月二十日起至三月底止，填具結算申報書，向該管稽徵機
關，申報其上一年度內構成綜合所得總額或營利事業收入總額之項目及數額，以及有
關減免、扣除之事實，並應依其全年應納稅額減除暫繳稅額及尚未抵繳之扣繳稅額，
計算其應納之結算稅額，於申報前自行繳納。」「營利事業所得稅結算申報書，應按
左列規定使用之：一、．．．三、簡易申報書：小規模營利事業適用之。」「綜合所
得稅納稅義務人及使用簡易申報書及小規模營利事業，不適用前項催報之規定；其逾
期未申報者，稽徵機關應即依查得之資料或同業利潤標準，核定其所得額及應納稅額
，通知依限繳納；嗣後如經稽徵機關調查另行發現課稅資料，仍應依稅捐稽徵法有關
規定辦理。」為行為時所得稅法第七十一條第一項前段、第七十七條第一項第三款及
第七十九條第二項所明定。次按「小規模營利事業應依所得稅法規定之結算申報期限
內填具簡易申報書，向該管稽徵機關申報其上年度所得額，並計算其結算申報應納之
稅額，於申報前自行繳納。」「小規模營利事業未依規定期限辦理結算申報者，稽徵
機關應即依照所得稅法第七十九條末項規定依查得之資料或同業利潤標準，核定其所
得額及應納稅額，納稅義務人不得提出異議。」為營利事業所得稅簡易申報書實施辦
法第四條及第六條所規定。又小五金業之純益率為百分之六。小規模營利事業所得稅
之核課，應以本要點規定之純益率為準，為財政部八十六年十二月二十六日台財稅字
第八六○七六六六九一四號函訂定之八十六年度擴大書面審核營利事業所得稅結算申
報案件實施要點第二點第十小點及第五點前段所規定。查，本件原告係獨資之小規模
營利事業，八十六年度營利事業所得稅未辦理簡易結算申報，被告初查依據台北市稅
捐稽徵處查定之營業額，及八十六年度擴大書面審核營利事業所得稅結算申報案件實
施要點規定純益率標準，核定原告八十六年度所得額為六二、二八○元，稅額六、一
四○元。原告不服，申經復查結果，未獲變更，遂循序提起行政訴訟，主張：原告八
十六年度全年並未收悉台北市稅捐稽徵處查定之小規模營利事業營業額通知及營業稅
繳款書，故未能對營業額申請復查，被告依台北市稅捐稽徵處未合法送達之違法核定
資料，作為核課營利事業所得稅之基礎，顯然與事實不符。況被告作為本件課稅依據
之首揭所得稅法，亦屬稅捐稽徵法第二條「稅捐」。從而所得稅法為稅捐稽徵法之子
法，被告捨母法而依子法作為課稅之法源，於法有違云云。經查，稅捐稽徵法第一條
規定：稅捐之稽徵，依本法之規定；本法未規定者，依其他有關法律之規定。由其立
法理由得知，現行各項稅捐之稽徵，均採個別立法，稽徵程序互有出入，不盡劃一，
為便於稽徵，以利遵行，故訂定稅捐稽徵法，擇其重要者，分別為統一規定。從而，
稅捐稽徵法為稅捐稽徵之普通法，於其他特別稽徵法律未規定時，始適用該法。本件
系爭稅捐為營利事業所得稅，首揭行為時所得稅法業已有明文規定，自應優先適用，
原告就被告原處分法律之適用，多所指摘，顯係誤會稅捐稽徵法之立法意旨，合先
明。本件原告係小規模營利事業，其八十六年度營利事業所得稅未依首揭規定，辦理
簡易結算申報，及提供齊全帳證供查核之事實，為原告所不爭執，則被告依首揭規定
，按台北市稅捐稽徵處通報之營業額，核算其營利事業所有稅額，揆諸首揭規定，尚
無不合。台北市稅捐稽徵處核定原告八十六年度之營業額為：一月至三月每月一○一
、八○○元、四月至十二月則調降為每月八一、四四○元，合計全年營業額為一、○
三八、○○○元。是被告按首揭八十六年度擴大書面審核營利事業所得稅結算申報案
件實施要點規定，核定所得額計六二、二八○元（計算式：全年營業額一、○三八、
○○○元×六％＝所得額六二、二八○元）及核定八十六年度營利事業所得稅六、一
四○元〔計算式：（所得額六二、二八○元－五○、○○○元）÷二＝六、一四○元
〕。又營業稅之稽徵程序，非本案之爭執所在，即非本院所得審酌，案關之查定營業
額，如事後經台北市稅捐稽徵處變更時，營利事業所得稅部分，仍可予以更正。況台
北市稅捐稽徵處核定之營業額通知及營業稅繳款書等送達與否，對於原告應使用簡易
申報書履行八十六年度營利事業所得稅結算申報之義務，並無影響，縱原告確未收到
前開營業稅查定資料，原告仍可依實際營業額狀況誠實申報，被告自可據以核定營利
事業所得額。從而原告逾期未使用簡易申報書，申報其八十六年度營利事業所得稅，
被告遂依查得之營業額資料，核定原告該年度所得額及應納營利事業所得稅額，於法
尚無不合。原告主張，核無足採。綜上所述，本件原處分核無違誤，一再訴願決定遞
予維持，亦無不合，原告猶執前詞，聲明撤銷，為無理由，應予駁回。
據上論結，本件原告之訴為無理由，爰依行政訴訟法施行法第二條、行政訴訟法第九
十八條第三項前段，判決如主文。
中    華    民    國     八十九      年      十      月      十九       日
                    最 高 行 政 法 院  第 五 庭
                                審 判 長 法  官      廖  政  雄
                                         法  官      廖  宏  明
                                         法  官      趙  永  康
                                         法  官      林  清  祥
                                         法  官      姜  仁  脩
右  正  本  證  明  與  原  本  無  異
                                         法院書記官  張  惠  美
中    華    民    國     八十九      年      十      月      十九       日


司法院資訊處製作；財團法人民間司法改革基金會備份。
